臺灣高等法院臺中分院刑事判決
                                    110年度上訴字第794號
上  訴  人  
即  被  告  林世崑
上列上訴人即被告因傷害案件，不服臺灣臺中地方法院109年度
訴字第2412號中華民國110年1月20日第一審判決（起訴案號：臺
灣臺中地方檢察署109年度偵字第21866號），提起上訴，本院判
決如下：
    主  文
上訴駁回。
    犯罪事實
一、緣林世崑與鄰居黃○○及其子黃○○長期不睦。林世崑、黃○○於
    民國109年6月19日11時許，在臺中市○○區○○里○○路000 號前
    發生糾紛，黃○○與林世崑即分別基於傷害之犯意拉扯、互毆
    ，黃○○見狀後，亦徒手毆打林世崑，林世崑亦承前犯意徒手
    毆打黃○○，致黃○○受有右手臂挫傷、右手腕挫傷、左腳踝扭
    傷等傷害，黃○○受有左手臂挫傷、口腔挫傷等傷害，林世崑
    則受有多處挫傷、鼻腔出血等傷害（黃○○、黃○○所犯傷害罪
    ，另經原審分別判處拘役30日、20日確定）。
二、案經黃○○、黃○○訴由臺中市政府警察局和平分局報告臺灣臺
    中地方檢察署檢察官偵查起訴。
    理    由
一、證據能力：
  ㈠按被告以外之人（包括證人、鑑定人、告訴人、被害人及共
    同被告等）於審判外之陳述雖不符刑事訴訟法第159條之1至
    之4等4條之規定，而經當事人於審判程序同意作為證據，法
    院審酌該言詞陳述或書面陳述作成時之情況，認為適當者，
    亦得為證據；當事人、代理人或辯護人於法院調查證據時，
    知有刑事訴訟法第159條第1項不得為證據之情形，而未於言
    詞辯論終結前聲明異議者，視為有前項之同意；此於同法第
    159條之5定有明文。立法意旨在於傳聞證據未經當事人之反
    對詰問予以核實，原則上先予排除。惟若當事人已放棄反對
    詰問權，於審判程序中表明同意該等傳聞證據可作為證據；
    或於言詞辯論終結前未聲明異議，基於尊重當事人對傳聞證
    據之處分權，及證據資料愈豐富，愈有助於真實發見之理念
    ，且強化言詞辯論主義，使訴訟程序得以順暢進行，上開傳
    聞證據亦均具有證據能力。本件檢察官對於以下本案卷內相
    關證人之證述（含書面陳述）均表示同意有證據能力，另被
    告於本院審判期日中均未就證據能力有所爭執，且迄至言詞
    辯論終結前亦未聲明異議，本院復審酌相關證人證述筆錄之
    製成，並無證據顯示有何違背程序規定情事，依據上述之說
    明，均應具有證據能力。
  ㈡復按刑事訴訟法第159條至第159條之5有關傳聞法則之規定
    ，乃對於被告以外之人於審判外之言詞或書面陳述所為之規
    範；至非供述證據之物證，或以科學、機械之方式，對於當
    時狀況所為忠實且正確之記錄，性質上並非供述證據，應無
    傳聞法則規定之適用，如該非供述證據非出於違法取得，並
    已依法踐行調查程序，即不能謂其無證據能力。本案下引之
    其他非供述證據，均與本案待證事實具有關聯性，檢察官、
    被告不爭執其證據能力，且無證據證明有何偽造、變造或公
    務員違法取得之情事，復經本院依法踐行調查證據程序，自
    得作為證據，而有證據能力。
二、認定犯罪事實所憑之證據及理由： 
    訊據上訴人即被告林世崑（下稱被告）矢口否認有何傷害犯
    行，辯稱：其根本沒有動手打黃○○跟黃○○2人，其是被打的
    ，為何會被告云云。經查：
　㈠證人即告訴人黃○○於警詢時陳稱：109年6月19日上午11時在
    臺中市○○區○○里○○路000號前，因為其朋友經過被告家前面
    被被告罵三字經，其朋友回來向其投訴後，被告也從後面跟
    著來，一直用言語辱罵其，其才忍不住用拳頭朝林世崑的臉
    部毆打下去，被告也有用拳頭毆打其，因為其等在互毆，其
    不知道他毆打其哪邊，後來其發現其右手有瘀青腫痛等語（
    見偵卷第39至41頁）；復於原審審理中證稱：109 年6月19
    日上午11時在和平區梨山里中正路108號前，那天剛好是其
    花蓮的朋友范先生帶其玉里高寮金針山的朋友從花蓮上來梨
    山其家玩，其朋友回來之後說，一大早他們在路邊散步，被
    告不知道罵他們什麼，路是大家的，他們只是從被告房子前
    面經過就發生這種情形，被告後來又跑來其家跟其大小聲，
    當時其孫子跟媳婦在現場看到被告這樣子很害怕，其就對被
    告出手，兩個人就開始拉扯；那時候是其先出手用拳頭揍被
    告2、3 下，打到被告哪邊其忘記了，應該有打到肚子、不
    知道揮到鼻子流血什麼的，拉扯過程中其也有被被告打，當
    時黃○○在其家前面的路邊整理水蜜桃，看到其跟被告在拉扯
    ，就上前來要把其跟被告分開等語（見原審院卷第77至83 
    頁）。證人黃○○前開證述，係因友人及其遭被告言語辱罵，
    且向其大小聲，遂率先徒手毆打被告臉部2、3 拳，後因2 
    人相互拉扯，亦被被告徒手以拳頭毆打成傷，其後兒子黃○○
    見狀即介入2人互毆爭端等情。
　㈡證人即告訴人黃○○於警詢時陳稱：案發前其在其住家前整理
    李子，聽到門口有人吵架，其出去發現是父親黃○○跟被告在
    拉扯，其立刻上前將他們2人拉開，拉開之後他們又互毆，
    其就又把他們拉開，其嘴巴也因此而受波及受傷，被告臉部
    的傷是被其父親黃○○徒手毆打，但其父親跟被告互毆後手部
    及腳部也都有受傷，其也有被被告打到等語（見偵卷第45至
    47頁）；復於原審審理中證稱：當天其父朋友來其家玩已經
    來2天，其父朋友回來講說隔壁那是神經病嗎？罵我什麼？
    其父朋友說他們跟被告講話，被告都聽不太懂；案發當時其
    回到家裡、卸好水果，在整理李子跟水蜜桃時，就看到其父
    黃○○與被告在吵架，也用手拉扯，場面蠻混亂的，其就趕快
    用手介入2人之間，用手把2人撥開，也不知道是誰打到其，
    其介入黃○○、林世崑2人的紛爭到拉開2人不到1 分鐘的時間
    ，其介入後拉拉扯扯還進行了將近1分鐘，後來把2人分開後
    ，警察就來了等語（見原審卷第83至90頁）。證人黃○○上開
    證述，係黃○○與被告因起衝突後徒手互毆，並相互拉扯，被
    告臉部的傷係遭告訴人黃○○毆打成傷，告訴人黃○○於互毆中
    手、腳亦因而受傷，其因見狀而加入混亂場面亦遭波及受傷
    等情。
　㈢被告另於偵查中供稱及原審審理中以證人身分證稱：109 年6
    月19日上午11時在和平區梨山里中正路108 號前，其看到黃
    ○○的朋友走到其的車子旁邊又走出來，之後其站在我家門口
    ，黃○○的朋友就走過來說「你現在是搞不完嗎？」因為其家
    的事情很多，尤其是還有之前的事情，於是其就跟黃○○的朋
    友說「現在你是要處理還是要怎樣？」，其跟他講他家那邊
    的狀況，你們是要罵我還是要欺負我還是要怎樣？他朋友轉
    頭就回去了，其對他們大小聲其承認，但黃○○就從他家裡走
    出來，直接用右手拳頭打其的頭、鼻子，後來黃○○看到之後
    ，也不知道從哪裡衝出來打其，黃○○用拳頭打其的臉跟頭，
    其很確定黃○○有打其，不是要把其跟黃○○分開等語（見偵卷
    第85至86頁；原審卷第90至95頁）。復於本院準備程序中辯
    稱：其坐在家裡的時候，看到告訴人的朋友從其車子處走出
    來，其的車子之前有被人破壞，所以其看到告訴人的朋友在
    走出來的時候，就站在門口，他朋友2人走過來對其說：這
    樣是搞不完；其跟他朋友說，你現在是處理還是要怎樣，並
    表示告訴人他們家在我們這邊的狀況很多等情，告訴人的2
    個朋友就走回去了，其回到家裡坐一下子，就去看車子的狀
    況，站在那裡，黃○○就來打其，黃○○先出手打其，其完全沒
    出手，其跟他們說你們家的狀況現在是都不承認嗎？黃○○一
    拳一拳打其，其都沒有還手；因為他們家裡有狀況，所以其
    很注意他們家的人，黃○○出手打其，他兒子黃○○也過來就出
    手打其，並沒有勸架或拉扯；其也並沒有和黃○○、黃○○拉扯
    ，只有大聲跟他們說，他們在那附近的狀況很多，黃○○出手
    打其之後，黃○○就跑回去，其看到黃○○拿鐵棍直接從其的肩
    膀打下去，之後還要打其的胸腹，那枝棍子是放在他家裡，
    不在現場，後來警察就過來，他們在警察來之前就跑回家，
    黃○○把鐵棍丟掉，黃○○已經不知道跑去哪裡了，他們父子就
    跑回去家裡，所以現場才有鐵棍云云（見本院卷第37頁）。
    依被告所述，雖否認其有出手毆打告訴人黃○○父子之犯行，
    然自承確有因告訴人黃○○友人與其言語不諧，且其有大小聲
    之情形，而告訴人黃○○即前來出拳毆擊其之事實。
　㈣又被告、告訴人黃○○及黃○○3人事後均至臺中市梨山衛生所驗
    傷，有臺中市梨山衛生所109 年6 月19日診斷證明書
　　3份可憑（見偵卷第59至63頁），並有告訴人2人傷勢照片4
    幀可參（見偵卷第69至71頁）。而告訴人2人診斷證明書及
    傷勢照片，核與其等指證相符，且被告及告訴人2人上開診
    斷證明書記載就診時間均係109年6月19日，均係案發當日，
    且醫師囑言內容均載明自訴遭人毆打等情，其傷勢自非憑空
    撰撰造。被告雖另辯稱：黃○○比其高，黃○○比其壯，如果其
    有出手，為何黃○○身上沒有傷，只有手部受傷，其手 部受
    傷正好可證明黃○○有打其（見本院卷第39頁）；黃○○右手挫
    傷，左腳扭到，黃○○左手受傷、臉頰又受傷，黃○○說的是互
    相拉扯要來勸和，這樣來說黃○○站在黃○○的左邊還是右邊，
    黃○○比其高，黃○○比其強壯，黃○○如果站在黃○○左邊，他右
    手如何受傷，黃○○如果站在黃○○的右邊，其是右撇子，那這
    樣他的臉頰怎麼受傷的、左腳又怎麼受傷云云（見本院卷第
    76頁）。然言語啓釁，出手互毆，兩相廝打之際，揪扭拉扯
    ，撲攏勢猛，彼此位置動作本係動態，自無從以假設擬制彼
    等所處位置，懸揣告訴人傷勢部位或必無何種傷勢，被告上
    開所辯，尚無足採。此外，並有被告傷勢照片、現場照片、
    警員陳建中109 年6 月19日職務報告及現場圖各1 份在卷可
    憑（見偵卷第65頁、第23頁、第57頁）。堪認彼等確係互毆
    相互成傷至明。
　㈤按正當防衛必須對於現在不法之侵害始得為之，侵害業已過
    去，或無從分別何方為不法侵害之互毆行為，均不得主張防
    衛權，而衡之一般社會經驗法則，互毆係屬多數動作構成單
    純一罪而互為攻擊之傷害行為，縱令一方先行出手，而還擊
    之一方在客觀上苟非單純對於現在不法之侵害為必要排除之
    反擊行為，因其本即有傷害之犯意存在，則對其互為攻擊之
    還手反擊行為，自無主張防衛權之餘地（最高法院92年度台
    上字第3039號判決意旨參照）。告訴人黃○○固係先行出拳 
    攻擊被告，進而被告與告訴人黃○○互毆，已如前述，然被告
    既係故意毆打告訴人黃○○，可見其意在反擊，而與一般單純
    出於防衛目的而抵禦格擋或排除侵害之情形迥然有別，被告
    本即有傷害之犯意存在，是以被告係互為攻擊之還手反擊行
    為以觀，並無從認其有正當防衛情事。
　㈥至被告辯稱告訴人黃○○出拳毆擊其之後，復跑回去持鐵棍毆
    打其肩膀成傷等語。告訴人黃○○、被告所提出手機錄影畫面
    雖在地面有鐵棍1支，然該攝影內容係員警到場時及救護車
    前來等畫面，業經原審勘驗屬實（見原審卷第75、76頁），
    顯見該影片內容係事後警方到場時拍攝。告訴人2人亦陳明
    該棍子係放在其家前花圃、係採水蜜桃時使用之大洋傘的一
    節棍子等語（見原審卷第76頁），其等自承該鐵棍係其等所
    有，然告訴人黃○○僅坦承徒手毆打被告，否認持有任何器具
    云云（見偵卷第39頁），且依被告所辯，係告訴人黃○○先出
    拳徒手毆打其後，告訴人黃○○再行加入毆打，告訴人黃○○始
    跑回持鐵棍毆打其云云，則係已先有徒手毆擊之事，始再有
    持鐵棍一事。況告訴人黃○○毆打被告之傷害犯行，業經原審
    以傷害罪判處拘役30日確定，就告訴人黃○○如何傷害被告之
    犯行，已非本院審理範圍，附此說 明。
　㈦綜上，本件應係被告與告訴人黃○○之友人言語發生衝突，且
    被告並有大小聲，因而引起告訴人黃○○不滿，即率先徒手以
    拳頭毆打被告，2人因而互毆拉扯，告訴人黃○○見狀後，即
    加入參與互毆、拉扯，應堪認定。被告辯以其全無動手云云
    ，尚無足採信。本案事證明確，被告與告訴人2人互毆之傷
    害犯罪事實應堪認定，應依法論科。
三、論罪及對上訴之說明：
  ㈠核被告所為，係犯刑法第277條第1項之傷害罪。被告於互毆
    過程中先毆打告訴人黃○○，再毆打加入之告訴人黃○○，係基
    於傷害單一犯意而侵害黃○○、黃○○2人之身體法益，為想像
    競合犯，依刑法第55條規定，從一重處斷。
　㈡原審認被告所為上開傷害犯行，事證明確，適用刑法第277 
    條第1項、第55條、第41條第1項前段，刑法施行法第1條之1
    第1項等規定，並以行為人之責任為基礎，審酌被告不思以
    理性方式解決糾紛，竟動手互毆受傷，所為實不足取，且衡
    以本案係因鄰居長年相處不睦，案發當日因被告言語辱罵黃
    ○○及其友人而引發之糾紛，且係因告訴人黃○○先行動手毆打
    被告，被告僅徒手互毆之犯罪手段及可非難性，本件傷害犯
    行係侵害2法益，告訴人所受傷勢及程度，彼等未達成和解
    ，及被告自陳之教育程度、職業及家庭經濟狀況等一切情狀
    ，量處拘役30日，並諭知易科罰金之折算標準。核其認事用
    法，尚無不當，量刑亦屬妥適。
　㈡被告仍執前詞，辯稱其並無出手，否認毆打告訴人2人為由，
    提起上訴。然被告本件傷害犯行，業經本院認定如上，已如
    前述。至被告上訴意旨另稱其家母仇、父仇、友仇不可以報
    嗎，家無法討，果園土地都不能拿回登記，果園、房子所有
    事情都不能討回，是否正確，梨山所有投資開發建設都不行
    是否正確云云。依被告所陳，或另有其他爭端訴求，然此與
    本件互毆傷害犯行並無直接關連，自無從於本案予以審認，
    併此敘明。綜上，被告上訴為無理由，應予駁回。
據上論斷，應依刑事訴訟法第368條，判決如主文。
本案經檢察官陳信郎提起公訴，檢察官黃裕峯到庭執行職務。
中　　華　　民　　國　　110 　年　　8 　　月　　25　　日
            刑事第十二庭   審判長法　官　張國忠
                                 法　官  李雅俐
                                 法　官  陳  葳 
以上正本證明與原本無異。
如不服本判決應於收受送達後20日內向本院提出上訴書狀，其未
敘述上訴理由者，並得於提起上訴後20日內向本院補提理由書狀
（均須按他造當事人之人數附繕本）「切勿逕送上級法院」。因
疫情而遲誤不變期間，得向法院聲請回復原狀。 

　　　　　　　　　　　　　     　書記官  蔡皓凡 

中　　華　　民　　國　　110 　年　　8 　　月　　25　　日
附錄法條：
刑法第277條
傷害人之身體或健康者，處 5 年以下有期徒刑、拘役或 50 萬
元以下罰金。
犯前項之罪，因而致人於死者，處無期徒刑或 7 年以上有期徒
刑；致重傷者，處 3 年以上 10 年以下有期徒刑。